臺灣高等法院刑事判決　　　　　　　　 96年度上訴字第964號
上　訴　人
即　被　告　乙○○
選任辯護人　張振興律師
上列上訴人因偽造文書等案件，不服臺灣士林地方法院94年度訴
字第710號，中華民國 95年12月28日第一審判決（起訴案號：臺
灣士林地方法院檢察署94年度偵字第2984號），提起上訴，本院
判決如下：
    主  文
上訴駁回。
    事  實
一、乙○○係設於臺北市○○區○○路4段242號「悍將汽車商行
    」之負責人，該汽車商行以經營進口車輛之買賣為業，乙○
    ○前曾數度與丁○○合作，遇資金不足時，即約定由丁○○
    出資先行將車輛買下，嗣乙○○以高價將車輛轉賣後，2 人
    再平分價差，丁○○並交付國民身分證及印章予乙○○以辦
    理車輛過戶手續。民國 93年1月12日，丁○○為供己用，以
    新臺幣（下同）5百萬元向乙○○購買車號5500-DJ號進口自
    小客車1 輛，嗣該車因避震器故障，丁○○遂將車輛送回悍
    將汽車商行維修，並與乙○○簽立維修協議書1 份。詎乙○
    ○意圖為自己不法之所有，明知該車係丁○○購買留供己用
    之車輛，竟未經丁○○同意將該車佔為己有，再以580 萬元
    將車輛轉賣予丙○○，復於 93年1月13日，盜用丁○○之國
    民身分證影本、印章、牌照登記書，利用不知情之代辦人員
    ，於同日持丁○○之國民身分證及印章，前往臺北市○○區
    ○○路5段80 號交通部公路總局臺北區監理所，接續偽填「
    丁○○」之姓名於車號5500-DJ 號進口自小客車之汽車過戶
    登記書原車主名稱欄及汽車各項異動登記書之車主名稱欄上
    ，並在其上接續盜蓋丁○○之印章各一枚，偽造以「丁○○
    」名義申請登記之汽車過戶登記書及汽車各項異動登記書私
    文書，再持之向前開監理處行使，申請辦理過戶，使承辦過
    戶審核之公務員於職務上所掌管之前述汽車過戶登記書及汽
    車各項異動登記書審核欄上蓋章核准，將此不實之汽車過戶
    移轉事項登載於汽車過戶登記之公文書上，而將丁○○所有
    車號5500-DJ 號進口自小客車辦理過戶至丙○○名下，乙○
    ○並將所得款項挪作他用，足以生損害於公路監理機關對車
    籍管理之正確性及丁○○本人。
二、案經丁○○訴由臺北市政府警察局士林分局報請臺灣士林地
    方法院檢察署檢察官偵查起訴。
    理  由
壹、證據能力方面：
    按被告以外之人於審判外之陳述，雖不符前4 條之規定，而
    經當事人於審判程序同意作為證據，法院審酌該言詞陳述或
    書面陳述作成時之情況，認為適當者，亦得為證據，刑事訴
    訟法第159條之5第1 項定有明文。證人即告訴人丁○○於警
    詢及偵查之陳述，固係審判外之陳述而屬於傳聞證據，但被
    告於原審及本院準備程序期日中對卷內各項證據方法之證據
    能力並無意見，並同意援為證據，而本院審酌該言詞陳述作
    成時之情況，認為適當，亦得為證據，即有證據能力，核先
    敘明。
貳、認定犯罪事實所憑之證據及理由：
一、上揭事實，業據被告乙○○於原審審理時自白不諱（見原審
    95年5月18日、同年11月30 日審判筆錄），復經證人即告訴
    人丁○○於警詢、偵查及本院審理時證述甚詳（見94年度偵
    字第2984 號偵查卷第12 頁、第41頁、本院 96年5月31日審
    判筆錄），並有交通部公路總局臺北區監理所北監車字第09
    50074758號函附之汽車過戶登記書與汽車各項異動登記書（
    附於原審卷內）及牌照稅繳款書、協議書、取款條、匯款單
    、車籍作業查詢結果附卷可稽，足見被告於原審之自白與事
    實相符。不知情之代辦人員接續偽簽「丁○○」之署名、盜
    用印章，偽造汽車過戶登記書及汽車各項異動登記書之私文
    書，持向監理處行使辦理過戶手續，自足以生損害於公路監
    理機關對車籍管理之正確性及丁○○本人，至為灼然。
二、被告於本院審理時雖辯稱：告訴人丁○○是跟伊合夥，伊出
    資五十萬元，丁○○出資四百五十萬元，只是伊賣車沒有告
    訴丁○○，伊賣了五百八十萬元，賣掉的錢沒有給丁○○，
    其實以往有三台車都是合夥買賣的等語。惟查證人即告訴人
    丁○○於本院審理時證稱：該輛賓士5500ＤＪ的車要回公司
    保養，結果被被告賣掉，伊並未答應被告賣車，結果車子卻
    被賣掉。而且伊也沒有拿資料給被告，被告就過戶掉了。關
    於合作買車賣車之事，情形是被告錢不夠錢時，跟伊借一點
    ，不能算是一起合作。有時伊拿一點錢借給被告。至於那台
    賓士5500ＤＪ車完全沒有答應他賣，被告就將車子賣掉等語
    （見本院 96年5月31日審判筆錄）。另被告所舉之證人甲○
    ○於本院審理時亦證稱：伊有幫被告及告訴人寫過這輛賓士
    車子維修的協議書，告訴人有些車子要維修，會要伊幫忙開
    過去悍將車行維修。該車確實有交給被告維修，是伊開過去
    被告的悍將車行等語（本院 96年6月28日審判筆錄）。再參
    之雙方所簽立之 93年3月10日協議書亦明載：該車係告訴人
    丁○○委託被告之悍將汽車行維修，如該車又行駛，被告需
    負責，被告並應負責保管之旨（見偵查卷第三十一頁）。又
    查該車之使用牌照稅稅單、汽車新領牌照登記書、監理處過
    戶繳稅資料等原始資料目前仍由告訴人保管中，此經告訴人
    於本院審理時當庭提出核閱屬實（見本院 96年6月28日審判
    筆錄）。倘告訴人係與被告合夥賣車賺取差價，該車既已轉
    手他人，衡情該等過戶所需資料應已交予被告辦理過戶手續
    ，不致尚由告訴人保管中。益見告訴人丁○○所稱本件車輛
    係伊請被告維修，雙方簽訂協議書，被告卻將之賣掉等情應
    非虛構。從而被告於原審之自白犯罪應與事實相符，其於本
    院翻供所辯顯係圖卸之詞，不足採信。
三、綜上所述，本件事證已臻明確，被告犯行洵堪認定，應予依
    法論科。
參、論罪之理由：
一、按汽車過戶登記應由讓與人與受讓人共同填具汽車過戶登記
    書，向公路監理機關申請，並應繳驗左列證件：一、原領之
    汽車新領牌照登記書車主聯。二、行車執照。公路監理機關
    於審核各項應備證件相符後，即予辦理過戶登記，換發新行
    車執照。再按汽車變更登記，應由汽車所有人填具異動登記
    書，檢同行車執照及原領之汽車新領牌照登記書車主聯，向
    公路監理機關申請。公路監理機關於審核各項應備證件相符
    後，即予辦理變更登記，換發新行車執照，道路交通安全規
    則第22條、第24條分別定有明文。是汽車過戶登記書係由移
    轉雙方填具申請，汽車異動登記書係由汽車所有人填具申請
    ，據以對該管公務員行使，以為申請辦理汽車過戶及異動登
    記之意，即屬私文書，且監理機關承辦人員查對申請人繳驗
    證件齊全，為形式審查後，即應准予登記。核被告乙○○所
    為，係犯刑法第216 條、第210 條行使偽造私文書罪、第21
    4 條使公務員登載不實罪、第335 條第1 項之侵占罪。被告
    利用不知情之代辦人員偽造「丁○○」之署名及盜用印章，
    偽造汽車過戶登記書及汽車各項異動登記書，持以行使向監
    理機關辦理不實之過戶手續，使上開公務機關於所掌公文書
    上為不實之登記，係間接正犯。被告盜用印章與盜用印文為
    不同之犯罪態樣，盜取他人之印章持以蓋用，當然產生該印
    章之印文，祇成立盜用印章罪，不應再論以盜用印文罪，亦
    非盜用印章行為為盜用印文行為所吸收（最高法院86年臺上
    字第3295號判例參照）。再盜用印章係偽造私文書之部分行
    為，又其偽造私文書之低度行為應為行使之高度行為所吸收
    ，均不另論罪。又被告先後兩次行使偽造私文書罪、使公務
    員登載不實文書罪之犯行，係於同日密切接近之時間點接續
    實施，侵害同一之法益，各行為之獨立性極為薄弱，依一般
    社會健全觀念，在時間差距上，難以強行分開，在刑法評價
    上，以視為數個舉動之接續施行，合為包括之一行為予以評
    價，較為合理，各屬接續犯，而為包括之一罪。
二、被告乙○○行為後，刑法及刑法施行法部分條文業經修正公
    布，並均於95年7月1日施行。修正後刑法第2條第1項之規定
    ，係規範行為後法律變更所生新舊法律比較適用之準據法，
    於修正後刑法施行後，應適用修正後刑法第2條第1項規定之
    「從舊從輕」之原則，茲分述如下：
  (一)按新修正刑法於95年7月1日施行之前，刑法分則編有關罰金
    刑之貨幣單位係銀元；且依刑法分則編應處罰金者，應適用
    罰金罰鍰提高標準條例第1 條之規定，亦即應按各該具體條
    文制定或修正之先後，定其罰金提高之倍數。惟被告行為後
    ，刑法施行法增訂第1之1條，於 95年6月14日經總統公布，
    並自同年7月1日起施行；該條規定：「中華民國94年1月7日
    刑法修正施行後，刑法分則編所定罰金之貨幣單位為新臺幣
    。94年1月7日刑法修正時，刑法分則編未修正之條文定有罰
    金者，自94年1月7日刑法修正施行後，就其所定數額提高為
    30倍。但72年6月26日至94年1月7 日新增或修正之條文，就
    其所定數額提高為3倍」。亦即自 95年7月1日起，刑法分則
    編所定罰金之貨幣單位，由原來之銀元改為新臺幣；且94年
    1月7日刑法修正時，刑法分則編未修正之條文定有罰金者，
    自95年7月1日起，有關罰金之數額提高為30倍。本案被告所
    犯刑法第335條第1項之侵占罪、同法第214 條使公務員登載
    不實罪，皆有罰金刑之處罰，且自24年7月1日公布施行後，
    即未再修正，依增訂刑法施行法第1條之1之規定，其罰金以
    新台幣為單位，數額應提高30倍，此與修正前之罰金以銀元
    為單位，適用罰金罰鍰提高標準條例之結果應提高10倍者，
    對被告而言，並無不利（新臺幣與銀元之比例為1：3，換算
    結果，亦為30倍），依修正後刑法第2條第1項前段之規定，
    自應適用修正前之規定。
  (二)被告行為時之舊刑法第33條第5 款規定：「主刑之種類如左
    ：五、罰金：1元以上。」，換算新臺幣後，為新臺幣3元以
    上。惟被告行為後新刑法第33條第5 款係規定：「主刑之種
    類如下：五、罰金：新臺幣1 千元以上，以百元計算之。」
    ，經比較修正前、後關於科處罰金刑之最低刑度規定，自應
    以被告行為時之舊刑法較有利於被告。
  (三)被告行為後，刑法第55條後段有關「犯一罪而其方法或結果
    之行為犯他罪名」之規定，於94年2月2日修正公布刪除，並
    自95年7月1日起施行，亦即修正後之刑法，已無牽連犯得論
    以裁判上一罪之情形，被告所犯之數罪，應按其具體情形論
    罪。查被告所犯上開侵占罪、行使偽造私文書罪、使公務員
    登載不實罪3 罪間，其行為、時間均屬各別獨立，被告行使
    偽造私文書目的在於使公務員登載不實及侵占告訴人之車號
    5500-DJ 號進口自用小客車，上開行為有方法、目的之牽連
    關係，若適用修正前之規定，顯較有利於被告，自應依修正
    後刑法第2條第1項前段之規定，適用修正前刑法第55條後段
    之規定，將上開數罪從較重之行使偽造私文書罪處斷。
肆、原判決應予維持之理由：
    原審以被告罪證明確，適用刑法第2條第1項前段、第216 條
    、第210條、第219條，修正前刑法第214條、第335條第1 項
    、第55條，修正前罰金罰鍰提高標準條例第1 條前段，並審
    酌被告之生活狀況正常、之前未曾受有期徒刑以上刑之宣告
    ，有本院被告前案紀錄表附卷可稽，素行良好、以偽造文書
    達到侵占之目的、侵占之金額高達500多萬元、案發迄今已2
    年，對於告訴人之催討，多次拖延，尚未與告訴人和解及犯
    罪後坦承犯行，態度良好等一切情狀，判處被告乙○○有期
    徒刑拾月，並說明 93年1月13日汽車過戶登記書及汽車各項
    異動登記書上，所偽造之「丁○○」署押共2 枚，應依刑法
    第219 條規定宣告沒收。至偽造之汽車過戶登記書及汽車各
    項異動登記書，因被告已持向交通部公路總局臺北區監理所
    行使，並非為被告所有之物，故不宣告沒收。另被告盜用告
    訴人所交付之印章，蓋用於前開登記文書上「丁○○」印文
    ，並非偽造之印章、印文（最高法院 48年度臺上字第113號
    判例參照），自不得依刑法第219 條之規定宣告沒收。原審
    認事用法並無不當，量刑亦屬適當，被告乙○○提起上訴，
    仍執陳詞辯稱告訴人丁○○是跟伊合夥，伊出資五十萬元，
    丁○○出資四百五十萬元，只是伊賣車沒有告訴丁○○，伊
    賣了五百八十萬元，伊賣車的錢沒有給丁○○云云。其上訴
    為無理由，應予駁回。
伍、據上論斷，應依刑事訴訟法第368條，判決如主文。
本案經檢察官劉靜婉到庭執行職務。
中　　華　　民　　國　　96　　年　　7 　　月　　12　　日
　　　　　　　　　刑事第七庭    審判長法　官  黃麗生
　　　　　　　　　　　　　　　　　　  法　官  許宗和
　　　　　　　　　　　　　　　　　　  法　官  許錦印
以上正本證明與原本無異。
如不服本判決，應於收受送達後十日內向本院提出上訴書狀，其
未敘述上訴之理由者並得於提起上訴後十日內向本院補提理由書
（均須按他造當事人之人數附繕本）。
                                      書記官  楊妙恩
中　　華　　民　　國　　96　　年　　7 　　月　　18　　日
附錄：本案論罪科刑法條全文
中華民國刑法第210條（偽造變造私文書罪）
偽造、變造私文書，足以生損害於公眾或他人者，處5年以下有
期徒刑。
中華民國刑法第214條（使公務員登載不實罪）
明知為不實之事項，而使公務員登載於職務上所掌之公文書，足
以生損害於公眾或他人者，處3年以下有期徒刑、拘役或5百元以
下罰金。
中華民國刑法第216條（行使偽造變造或登載不實之文書罪）
行使第210條至第215條之文書者，依偽造、變造文書或登載不實
事項或使登載不實事項之規定處斷。
中華民國刑法第335條第1項（普通侵占罪）
意圖為自己或第三人不法之所有，而侵占自己持有他人之物者，
處5年以下有期徒刑、拘役或科或併科1千元以下罰金。
